臺灣高等法院臺中分院民事判決　96年度重上國更(一)字第2號
上　訴　人　合作金庫商業銀行股份有限公司
法定代理人　甲○○
訴訟代理人　王永春律師
複　代理人　鐘為盛律師
被　上訴人　彰化縣二林地政事務所
法定代理人　乙○○
訴訟代理人　葉玲秀律師
上列當事人間請求國家賠償事件，上訴人對於中華民國91年6月
28日臺灣彰化地方法院91年度重國字第1號第一審判決提起上訴
，本院判決後，最高法院發回更審，本院於96年8月29日言詞辯
論終結，判決如下：
    主  文
上訴駁回。
第二審及發回前第三審訴訟費用由上訴人負擔。
    事實及理由
壹、程序事項：
一、按法人因合併而消滅者，訴訟程序在因合併而設立或合併後
    存續之法人，承受其訴訟以前當然停止，民事訴訟法第一百
    六十九條第一項定有明文。查本件上訴人原為中國農民銀行
    股份有限公司（下簡稱農民銀行），因與合作金庫商業銀行
    股份有限公司（下簡稱合作金庫銀行）合併而消滅，合作金
    庫銀行為存續之公司，並已依法聲明承受訴訟在案（本院前
    審卷第一０二頁），故本件應以合作金庫銀行為上訴人，合
    先敘明。次按當事人喪失訴訟能力或法定代理人死亡或其代
    理權消滅者，訴訟程序在有法定代理人或取得訴訟能力之本
    人，承受其訴訟以前當然停止，民事訴訟法第一百七十條定
    有明文。本件被上訴人之法定代理人原為莊幸雄，於原審變
    更為巫仲，已由巫仲依法聲明承受訴訟在案（原審前審卷第
    七十一頁），嗣於本案訴訟繫屬期間被上訴人之法定代理人
    再由巫仲變更為乙○○，其新任之法定代理人乙○○又已依
    前開規定聲明承受訴訟在案（本院前審卷(二)第一００頁），
    其承受之請求並無不合，併此敘明。
貳、實體事項：
一、本件上訴人於主張：訴外人林清華於民國（下同）八十五年
    九月二十四日提供訴外人卓淑惠所有坐落彰化縣芳苑鄉○○
    段四五七之一號至八號等八筆土地（下簡稱系爭八筆土地，
    該等土地於八十六年三月十一日移轉登記為洪文博所有，同
    年四月二十二日復移轉登記為洪淑惠所有）為擔保品，向農
    民銀行（該公司於九十五年間與上訴人公司合併而消滅）借
    款新台幣（下同）九百七十萬元，但因被上訴人機關登記之
    疏失，漏將系爭八筆土地之第一順位抵押權人彰化銀行股份
    有限公司（下簡稱彰化銀行）轉登載於各該土地登記謄本上
    ，致該公司不知其上已有彰化銀行設定之最高限額一千八百
    萬元之抵押權，而仍同意以系爭土地設定為第一順位抵押權
    之貸款條件，核准貸放九百七十萬元予林清華，嗣經被上訴
    人機關於八十七年五月二十一日通知農民銀行系爭八筆土地
    之第一順位抵押權應變更為第二順位抵押權，農民銀行始知
    被上訴人登記錯誤之情。系爭八筆土地嗣經第一順位抵押權
    人彰化銀行聲請強制執行，被上訴人乃要求農民銀行於該強
    制執行程序中聲請參與分配，待執行結果再行協商賠償事宜
　　，農民銀行遂同意暫緩求償，嗣因彰化商業銀行前開執行事
　  件，經三次拍賣仍無人應買，公告三個月亦無人為應買之表
    示，債權人亦未於三個月內聲請另請估價拍賣，依法已視為
    撤回該不動產之執行，且該八筆土地第三次拍賣之底價僅一
    千五百一十六萬八千元，而彰化銀行之逾催債權，截至九十
    年六月底為止，即高達一千五百八十六萬三千元，已逾上開
    八筆擔保品之拍賣底價，據此該八筆土地之價值已確定無法
    清償第一順位抵押權人之債權，而伊之債權既因被上訴人機
    關登記人員之疏失，致僅享有第二順位抵押權之擔保，已無
    受償之可能，更無自該擔保品獲得任何清償之實益，其損害
    已確定發生，伊向被上訴人求償，竟遭被上訴人機關拒絕，
    惟伊因被上訴人所屬公務人員執行職務時之過失，致遭重大
    之損失，自可請求被上訴人賠償其損害，爰依國家賠償法第
    二條、第十一條第一項及土地法第六十八條第一項前段提起
    本訴請求被上訴人賠償等情，起訴聲明求為判決：被上訴人
    應給付上訴人一千一百六十七萬九千五百九十元及加付遲延
    利息，並願擔保請准宣告假執行。於本審上訴聲明：(一)原判
    決廢棄。(二)前項廢棄部份，被上訴人應給付上訴人九百七十
    萬元，及自九十年十一月二十七日起至清償日止，按年息百
    分之五計算之利息。(三)前項判決，上訴人願供擔保，請准宣
    告假執行。(四)訴訟費用均由被上訴人負擔（上訴人逾上開範
    圍之請求，業受敗訴判決確定）。
二、被上訴人辯稱：伊已於八十七年五月二十七日通知農民銀行
    系爭八筆土地他項權利登記次序發生錯誤，農民銀行遲至九
    十一年三月十一日始提起本訴，顯已時效消滅；又縱未罹於
    時效，但系爭八筆土地至今尚未拍賣出去，且上訴人目前尚
    以原審九十一年執字第一二二四號及七二五四號強制執行案
    件執行查封債務人林清華之其他財產，在執行無結果以前，
    其損害是否發生尚未確定，上訴人據以提起本訴自屬無據；
    況農民銀行於設定抵押權時已有第一順位抵押權人洪進和、
    洪森喜設定六百萬元之抵押權，雖嗣後已塗銷，惟農民銀行
    所受之損害應扣除此六百萬元，且農民銀行於設定登記時未
    就母號土地察看其登記情形，於伊通知登記錯誤後，亦未就
    林清華其餘土地先予假扣押，其對於損害之擴大，亦與有過
    失，應全額扣除其請求之金額等語，並答辯聲明：如主文所
    示。
三、本件兩造不爭執之事項如下：
(一)、訴外人林清華於八十五年九月二十四日，邀同訴外人洪文博
    ，並提供系爭八筆土地為擔保品，向上訴人借款九百七十萬
    元，而此時林清華提供之系爭土地登記謄本並無登載彰化銀
    行有第一順位抵押權之情形，經被上訴人就林清華提供之系
    爭八筆土地完成農民銀行為第一順位抵押權人登記後，農民
    銀行乃核撥貸款九百七十萬元予林清華，嗣後系爭八筆土地
    於八十六年四月二十二日，均以買賣為原因登記予訴外人卓
    淑惠名下，惟被上訴人機關於八十七年五月二十一日通知農
    民銀行前開八筆土地之他項權利登記次序發生錯誤，而將農
    民銀行系爭八筆土地之第一順位抵押權變更為第二順位抵押
    權（參原審卷第八十頁彰化縣二林地政事務所土地登記通知
    書影本）。
(二)、農民銀行曾對系爭八筆土地聲請拍賣，因無法拍定，上開執
    行程序業經視為撤回。
(三)、本件被上訴人發現系爭土地抵押權登記次序因分割自同地段
    四五七地號遺漏登記時，即於八十七年五月二十一日以二地
    甲字第二九００號函告知更正登記次序，農民銀行於八十七
    年五月二十二日收受該通知。
(四)、農民銀行於八十七年六月一日以（八七）農員授字第０五八
    號函表示保留法律追訴權（參原審卷第五十四頁被證一）。
(五)、被上訴人就農民銀行九十年十一月十三日函請賠償一事，曾
    於九十年十一月二十七日函覆：該所前以８７．６．４二地
    甲字第三一六八號函「請貴行參與彰化商業銀行民國八十七
    年五月五日彰院八七執全字第三０八號強制執行拍賣分配後
    再議有案」，且本所查封之上開假扣押案（執全字第三０八
    號）並未塗銷，其債權人彰化商業銀行仍可再申請強制執行
    拍賣，故仍請貴行繼續參與分配，．．林清華君所有芳苑鄉
    ○○段一八五、一七七０、一七七一地號土地，已依９０．
    ８．８彰化地方法院松執字第七二五四號函辦理查封登記在
    案，亦請貴行就上述不動產拍賣取償後再行依法辦理」（該
    函文內容，見原審卷第三十五頁）。
(六)、本件抵押債務人林清華於八十七年月八二十一日以買賣為原
    因，將其名下原有坐落彰化縣芳苑鄉○○段一四六之一、一
    四六之四、一四六之八號土地應有部分各三六九四七分三四
    九三、三六九四七分一九一二二、三六九四七分之八八六六
    ，於同年十一月二十六日將同段三八八之五號土地應有部分
    一四四０分之十一以買賣為原因移轉登記在其妻洪玉名下、
    另於八十七年八月十九日將坐落同段一八六號、一八六之一
    號、一八六之二號土地應有部分各八分之一及坐落芳苑鄉○
    ○段五之四三八六號土地全部，以贈與為原因登記在洪玉名
    下（參本院前審卷二宗第一三八至一八二頁土地登記簿所載
    ）。
(七)、依農民銀行授信審核表及估價表所載：農民銀行係以設定第
    一順位抵押權為條件，而核撥貸款予林清華（本院前審卷第
    二宗第一二八頁）。
(八)、訴外人洪進和、洪森喜於八十五年五月二十二日就系爭四五
    七之一號至八號等八筆土地，設定最高限額六百萬元抵押權
    ，該六百萬元最高限額抵押權，於八十五年九月十六日即清
    償完畢，並於八十五年九月二十三日完成塗銷抵押權登記，
    本件農民銀行之最高限額抵押權則於八十五年九月十八日完
    成登記。
(九)、依農民銀行撥貸申請書所示：本件貸款係於八十五年九月二
    十四日始行核撥（本院卷第二宗第一三０頁）。
(十)、以上兩造不爭執之事項，並有上訴人提出之借據一紙及前揭
    彰化縣二林地政事務所二地甲字第二九００、，三一六八號
    函文各一件、土地登記謄本、土地登記簿人工謄本八紙、台
    灣彰化地方法院公告一紙、中國農民銀行員林分行（九十）
    農員業字第九００六八０００一八號函一紙、農民銀行授信
    審核表及估價表（以上均為影本）等附卷足證，堪信為真正
    ，並採為判決之基礎。
四、按關於侵權行為賠償損害之請求權，以受有實際損害為成立
    要件，若絕無損害亦即無賠償之可言（最高法院十九年上字
    第三六三號、四十八年台上字第六八０號判例參照），此在
    國家賠償應有適用。而土地法第六十八條規定之損害賠償請
    求權，與一般損害賠償請求權相同，亦須以實際受有損害為
    成立要件。又按土地法第四十三條所謂登記有絕對效力，係
    為保護因信賴登記而為新登記之第三人所設，故地政機關就
　　不動產之登記如有遺漏，而在第三人信賴是項登記取得權利
　  後始為更正，除其更正經第三人同意外，第三人原取得之權
    利應不受其影響（最高法院九十六年度台上字第七七二號判
    決發回意旨參照）。查本件農民銀行係於被上訴人遺漏登記
    彰化銀行就系爭八筆土地之抵押權後，登記為系爭八筆土地
    之第一順位抵押權人，則農民銀行因信賴登記應已取得第一
    順位抵押權。被上訴人於八十七年五月二十一日更正農民銀
    行上開抵押權之順位，並未經農民銀行同意，為被上訴人所
    不爭執，是依上開規定，農民銀行對系爭八筆土地所取得之
    第一順位抵押權，並不因而受影響。且系爭八筆土地經彰化
    銀行聲請法院拍賣，因無人應買，已視為撤回執行程序，已
    據本院調取原法院八十八年度執字第九三０二、九三０三號
    等民事執行卷查明屬實，則上訴人就系爭八筆土地之抵押權
    既未經彰化銀行行使抵押權而消滅，其非不得請求回復第一
    順位之登記，足見上訴人對本件借款之擔保並未喪失，其並
    無受損害，是上訴人主張，依系爭八筆土地之土地登記謄本
    之土地他項權利部均載明：「登記次序0001，權利種類：抵
    押權，權利人：彰化商業銀行股份有限公司，債權範圍：全
　　部，權利價值：本金最高權限新台幣一千八百萬元。登記次
　  序0002，權利種類：抵押權，權利人：合作金庫商業銀行股
    份有限公司，債權範圍：全部，權利價值：本金最高權限新
    台幣一千一百六十四萬元。」，足以彰顯對第三人而言，伊
    僅係第二順位抵押權人，而彰化銀行才是登記之第一順位抵
    押權人，且伊若依前開登記事項行使權利，亦僅能行使第二
    順位抵押權人之權利，並無法行使第一順位抵押權人之權利
    ，且目前之所以登記為第二順位抵押權人，乃係因被上訴人
    辦理登記所造成，顯然被上訴人無法亦不可能將伊重新登記
    為第一順位抵押權人云云，顯與上開規定不符，為不足採。
    本件上訴人之請求既不成立，則被上訴人之時效抗辯、過失
    相抵等即無庸予審酌，附此說明。
五、次按損害賠償，除法律另有規定或契約另有訂定外，固在於
    填補債權人所受之損害及所失之利益，民法第二百十六條定
    有明文。惟無論所受損害抑所失利益，被害人賠償損害之請
    求權，以受有實際上之損害為成立要件。故衡量賠償之標準
    ，首應調查被害人實際上之損害額，始能定其數額之多寡，
    最高法院八十九年度台上字第六七八號民事判決可資參照。
    而抵押權係擔保物權，其社會作用在於確保債權之清償，是
    抵押權人是否就受有實際損害，自應以其債權是否得受完足
    清償為斷。查上訴人對系爭八筆土地既得以之第一順位抵押
    權人行使權利，另上訴人（當時執行債權人為農民銀行）就
    本件對於訴外人林清華之九百七十萬元之借款債權，亦分別
    以原法院九十年執字第七二五四號、第一二二四號強制執行
    案件，對林清華所有之彰化縣芳苑鄉○○段一八五、一七七
    ０、一七七一、一八九六之七三地號土地及彰化縣芳苑鄉○
    ○段五二二建號建物聲請予以拍賣，其中同段一八九六之七
    三地號土地及彰化縣芳苑鄉○○段五二二建號建物已經拍定
    ，分配金額一百三十七萬六千元，尚有一千四百九十八萬零
    八百三十元之債權及督促程序費用一百一十九元尚未受償，
    另同段一八五、一七七０、一七七一地號土地進行至第四次
    拍賣仍無人應買而視為撤回該不動產之執行，為兩造所不爭
    執，並經本院依職權調閱上開執行卷宗查核無訛，為此，系
    爭八筆土地及上開土地既尚未拍賣受償，自無從認定上訴人
    未能受償本件借款債權金額，揆諸前揭說明，上訴人據以提
    起本訴請求被上訴人賠償系爭之金額，顯屬無據，是上訴人
    主張不因伊曾另就債務人林清華其他財產聲請強制執行，而
    影響伊就本件之請求云云，亦不可採。
六、據上論結，上訴人依國家賠償法第二條、第十一條第一項及
    土地法第六十八條第一項前段提起本訴，請求被上訴人賠償
    上訴人九百七十萬元，及自九十年十一月二十七日起至清償
    日止，按年息百分之五計算之利息，為無理由，不應准許。
    原審就上開部分為上訴人敗訴之判決，及駁回其假執行之聲
    請，並無不合。上訴意旨指摘原判決此部分不當，求予廢棄
    改判，為無理由，應予駁回。
七、本件上訴人雖對被上訴人另提起訴願救濟及對訴外人彰化銀
    行提起塗銷抵押權等民事訴訟，惟本件之裁判並不以上訴人
    所提上開訴訟救濟之裁判結果為據，故本件自無須先予裁定
    停止訴訟。又本件判決之基礎已臻明確，兩造其餘攻擊防禦
    方法及舉證，核與判決結果不生影響，爰不另論述，均併此
    敘明。
八、據上論結，本件上訴為無理由，依民事訴訟法第四百四十九
    條第一項、第七十八條，判決如主文。
中　　華　　民　　國　　96　　年　　9 　　月　　12　　日
                  民事第六庭    審判長法　官  袁再興
                                      法　官  吳惠郁
                                      法　官  盧江陽
以上正本係照原本作成。
上訴人得上訴。
如對本判決上訴，須於收受判決送達後20日內向本院提出上訴書
狀，其未表明上訴理由者，應於提出上訴後20日內向本院提出上
訴理由書（須按他造人數附具繕本）。
上訴時應提出委任律師為訴訟代理人之委任狀。具有民事訴訟法
第466條之1第1項但書或第2項之情形為訴訟代理人者，另應附具
律師及格證書及釋明委任人與受任人有該條項所定關係之釋明文
書影本。
                                      書記官  陳玫伶
中　　華　　民　　國　　96　　年　　9 　　月　　12　　日
                                                      Ｍ
